臺灣新竹地方法院刑事判決　　　　　　　　　　　　　九十三年度易字第三五一號
　　公　訴　人　臺灣新竹地方法院檢察署檢察官
　　被　　　告　甲○○　男　二.
右列被告因妨害兵役案件，經檢察官聲請簡易判決處刑（九十三年度偵字第一七八九
號），本院改依通常程序審理，判決如左：
    主      文
甲○○無罪。
    理      由
一、聲請簡易判決處刑意旨略以：被告甲○○明知其係後備軍人，原住在新竹市○○
    區○○里○鄰○○街二六二巷十三號，然於不詳時間遷出上開住所後，竟意圖避
    免召集處理，無故不按規定向主管機關申報，致使新竹後備司令部所發指定其應
    於九十二年十一月十七日上午八時，前往新竹縣明湖營區報到之忠勤一三０四之
    五號教育召集令無法送達，因認被告涉犯妨害兵役治罪條例第十條第三項、第一
    項第三款之罪嫌，應依同條例第六條第一項科刑等語（公訴人於本院九十三年十
    一月二日審判期日當庭補正「意圖避免召集處理」之主觀要件）。
二、按犯罪事實應依證據認定之，無證據不得認定犯罪事實；又不能證明被告犯罪者
    ，應諭知無罪之判決，刑事訴訟法第一百五十四條第二項、第三百零一條第一項
    分別定有明文。又事實之認定，應憑證據，如未能發現相當證據，或證據不足以
    證明，自不能以推測或擬制之方法，為裁判基礎，且認定犯罪事實所憑之證據，
    雖不以直接證據為限，間接證據亦包括在內，然而無論直接證據或間接證據，其
    為訴訟上之證明，須於通常一般之人均不致有所懷疑，而得確信其為真實之程度
    者，始得據為有罪之認定，倘其證明尚未達到此一程度，而有合理懷疑存在，無
    從使事實審法院得有罪之確信時，即應諭知被告無罪之判決（最高法院四十年台
    上字第八六號、七十六年台上字第四九八六號判例可資參照）。次按，妨害兵役
    治罪條例之訂定，係為避免意圖規避、投機取巧而違反兵役法上應履行服役義務
    之徹底推行，為一行政刑法，其仍有刑法第十二條規定者之適用，且再參以九十
    一年六月二十六日修正前後之妨害兵役治罪條例第十條第一項構成要件比較之，
    舊法規定「後備軍人有左列行為之一者，處．．．」，新法則係規定「後備軍人
    意圖避免召集處理有下列行為之一者，處．．．」，新增「意圖避免召集處理」
    之構成要件，而其立法說明即在使本條項之構成要件更加明確化，亦即其可罰之
    前提乃在於行為人有避免召集處理之主觀上意圖，其中為了確保國家兵員召集制
    度之順利運作，更於該條項第三款課予後備軍人居住處所遷徙時應向召集機關為
    申報之義務，使兵員召集機關得以掌握後備軍人動態並據以擬定召集業務，又同
    條第三項雖規定「後備軍人犯第一項之罪或國民兵犯前項之罪，致使召集令無法
    圖予以擬制，惟揆諸該法條規定之文字，不問行為人應首先該當「第一項之罪」
    即第十條第一項之罪，或所據以科刑之第五條、第六條規定，其所處罰該等妨害
    兵役召集行為的重要基礎均在行為人有「意圖避免召集」之「主觀不法意圖」，
    亦即惟有具備此項主觀特別違法要素時，行為人所為有危害於兵役召集之行為，
    方有可罰性，並不能以召集令無法送達，即遽認為有妨害兵役召集之主觀意圖，
    此亦為大法官會議釋字第五一七號解釋文所揭櫫「至妨害兵役治罪條例第十一條
    第三項雖規定致使召集令無法送達者，以意圖避免召集論，但仍不排除責任要件
    之適用，乃屬當然」意旨之所在，即同條第三項之罪既係以犯第一項之罪為前提
    ，自難排除上開增列要件之適用，雖修正後之條文仍保留「以意圖避免召集論」
    之擬制用語，似仍沿用修正前舊法之擬制規定，然依修正後之法條文，既明確以
    「意圖避免召集處理」為要件，則該「以意圖避免召集論」之文字應認係贅文，
    會有如此之用語，或因立法之疏漏，但在條文文字未修正前，仍應依新修正之法
    條規定，認須以有避免召集處理之意圖為要件（最高法院九十二年度台非字第四
    ０四號判決參照），故行為人若無避免召集處理之意圖，則不構成上開犯罪，先
    予敘明。
三、公訴人認被告涉犯妨害兵役治罪條例第十條第三項、第一項第三款罪嫌，應依同
    條例第六條第一項科刑，係以被告偵查中之自白、法務部戶役政連結系統
    料查詢報表、教育召集令、新竹市警察局第三分局後備軍人空戶空口年籍表、朝
    山派出所戶口查察通報單、新竹後備司令部軍人資料顯影表、動員召集名冊、新
    竹後備司令部教育召集可下令人員清冊各一份為其論據。訊據被告固不否認上開
    教育召集令送達時，其
    十三號，惟其實際上並未居住該址，有遷移住處未依規定申報之事實，惟矢口否
    認有何違反妨害兵役治罪條例第十條第三項、第一項第三款之犯行，辯稱：伊並
    非故意避免召集，因伊從小父母離異，即由親戚輪流照顧，故伊自幼就無固定且
    長期之居住處所，嗣退伍時，因軍中規定須登記留存
    令，故將
    並囑託外婆代為收受召集令後轉知，伊並不知道有本件教育召集之事，是於該次
    教育召集之時間經過後，伊與軍中友人丙○○聊天，經友人丙○○詢問何以召集
    名冊有伊之姓名，竟未參加教育召集之事，伊始知悉此事，隨即撥打電話向後備
    司令部詢問並確認教育召集令之事，惟經後備司令部告知本案業已移送法院，伊
    真的無避免召集之意圖，況發生本案後，伊已立即將
    處，因伊擔心再發生未收受召集令而被移送之事等語。
四、經查：
(一)被告遷移住處未依規定申報之事實，業經被告坦承在卷，且據證人即送達被告召
    集令之前新竹市警察局第三分局朝山派出所警員丁○○證述綦詳，並有法務部戶
    役政連結系統
    空戶空口年籍表、朝山派出所戶口查察通報單、新竹後備司令部軍人資料顯影表
    、動員召集名冊、新竹後備司令部教育召集可下令人員清冊、新竹後備司令部九
    十三年十一月一日暉愛字第０九三０００五六五四號函及函檢附妨害兵役案件移
    後備司令部軍人資料顯影表、動員召集名冊、新竹後備司令部教育召集可下令人
    員清冊、新竹後備司令部教育召集未到人員連絡官訪查表、九十二年度動員計忠
    勤動員第一三０四之五號動員召集名冊、後備軍人管理資訊系統各一份在卷可稽
    ，此部分之事實固堪認定。
(二)本件首應探究者為被告遷移住處，未依規定申報，是否具避免召集處理之意圖。
    查據被告供稱其自幼父母離異後，或與親戚同住或獨自租屋居住，並無固定之住
    所等情，已據證人即被告之外婆乙○○證述屬實，堪認實在。又被告於退伍後雖
    與其姨丈同住，惟此亦係向人租屋，時常搬遷，住所並無固定之情，並據證人乙○○證述綦詳，亦堪信真實。至被告退伍時所填載
    十三號，為其外婆乙○○公公所遺留之房子，係其外婆乙○○久住之固定處所，
    並為自有之屋，惟該屋已相當老舊，除僅證人乙○○自己搭建一間小的鐵皮屋可
    供一人居住外，實不適合亦無法供被告居住，復據證人乙○○證述詳實，堪認為
    真。是以，被告於退伍時因受軍中告知，需留存一
    集令，因是時並無固定住居所，而思及外婆乙○○住所較為固定，乃將
    至外婆乙○○住處，以俾利外婆乙○○得以代其收受召集令並為轉知，此核與一
    般人處於相同處境下，心思所及之心態、想法概屬相符，難認有何悖於常理之處
    。縱或有被告並未隨時與其外婆乙○○保持聯絡，復未叮囑外婆乙○○務必留意
    並轉知召集令之送達，有所疏忽或輕率之處，惟尚難執此即遽認被告主觀上有何
    故為避免召集之意圖，是被告前揭辯詞，堪予採信。
(三)再查，被告另所供伊係於該次教育召集過後，與軍中友人丙○○聊天時，始知悉
    有本次教育召集之事，伊隨即撥打電話至新竹後備司令部查詢確認伊是否亦為該
    次召集之成員，惟經新竹後備司令部告知本案業已移送法院處理等語，核與證人
    丙○○所證：伊於九十二年十一月有參加退伍後之第一次教育召集，第一天報到
    點名時，伊有聽到「甲○○」的名字，但該人並未報到，因伊不確定該員「甲○○」是否就是被告，因也有同名同姓之可能，所以伊並未特別放在心上，也沒有
    主動告知被告，嗣教育召集結束後隔沒多久，被告邀約軍中之友人聚餐，席間，
    伊詢問被告是否有收到召集令，被告回答沒有，伊告知甫參加召集完畢，且於召
    集報到時有聽到「甲○○」之名字，被告原以為伊騙他，連問了幾句真的、假的
    ，之後被告提及會再去查詢確認，事後再聚會時，被告告知該次召集令確實是他
    ，但他真的沒有收到召集令等語相符（見本院九十三年十一月二日審判筆錄第二
    二頁、第二三頁），而證人丙○○確亦為該次教育召集受徵召之成員，此有新竹
    後備司令部九十三年十月五日暉愛字第０九三０００四八二六號函檢附新竹後備
    司令部教育召集可下令人員清冊在卷可稽（見本院卷第二八頁、第二九頁），足
    徵證人丙○○前開所證非虛，則被告此部分所辯亦堪認實在。
(四)況查，本件教育召集令之時間為九十二年十一月十七日，被告嗣於得悉未參加教
    育召集之事後，隨即於九十二年十二月十一日即至戶政事務所辦理
    戶籍自原
    大路三段五一０巷十六號，嗣因前開租屋退租，伊與姨丈另外承租新竹市○○路
    ○段一五四四巷二弄二四號房子，被告亦隨即於九十三年六月三十日再至戶政事
    務所將
    戶政事務所九十三年八月六日竹市香戶字第０九三０００二二九七號函檢附被告
    之
    由此益徵被告所辯伊擔心日後收不到召集令會被移送，故而每次搬遷住處，均有
    將
    可言。
五、綜上所述，公訴人所舉證提出之前開證據，均尚不足使本院認定被告確有避免兵
    役召集意圖之確信，從而，不能僅以被告居住處所遷移，不依規定申報，致使召
    集令無法送達之客觀結果，逕論被告已有避免召集處理之意圖。此外，復查無其
    他積極證據足認被告涉有上開犯行，揆諸前揭說明，應認不能證明被告犯罪，自
    應為被告無罪判決之諭知。
據上論斷，應依刑事訴訟法第四百五十二條、第三百零一條第一項，判決如主文。
本案經檢察官詹昭書到庭執行職務。
中　　　華　　　民　　　國　　九十三　　年　　 十一 　　月　　 十六 　　日
                                    臺灣新竹地方法院刑事第三庭
                                        審判長法  官  汪　銘　欽
                                              法  官  黃　美　盈
                                              法  官  高　敏　俐
右正本證明與原本無異。
如不服本判決，應於判決送達後十日內向本院提出上訴狀（應附繕本），上訴於臺灣
高等法院。
                                              書記官  賴  寶  合
中　　　華　　　民　　　國　　九十三　　年　　十一　　  月　　  十九　　日
